臺灣高雄地方法院刑事判決　　　　　　　100年度易字第499號
公　訴　人　臺灣高雄地方法院檢察署檢察官
被　　　告　潘素芳
上列被告因偽造文書案件，經檢察官聲請簡易判決處刑（99年度
偵字第13665 號），嗣因本院認為不宜以簡易判決處刑，改依通
常程序審理，判決如下：
    主  文
潘素芳無罪。
    理  由
一、公訴意旨略以：被告潘素芳與宋智偉於民國87年1 月15日結
    婚、91年5 月9 日離婚，其於91年間於不詳地點與案外人林
    德祥（已死亡）發生性關係後因而懷孕，於92年1 月19日產
    下一子，並取名宋石根。詎被告明知宋石根並非其與宋智偉
    所生之子，竟於同年1 月28日前往屏東縣高樹鄉戶政事務所
    辦理宋石根之出生登記，並向該戶政事務所之承辦人員提出
    宋石根之出生證明書，致使不知情之承辦人員將不實之「宋
    石根生父：宋智偉」事項，登載於職務上所掌管電腦之出生
    登記申請書等相關公文書上，足以生損害於宋智偉及戶政機
    關對於戶籍管理之正確性，因認告涉犯刑法第214 條之使公
    務員登載不實罪嫌等語。
二、按被告以外之人於審判外之陳述雖不符刑事訴訟法第159 條
    之1 至之4 等四條之規定，而經當事人於審判程序同意作為
    證據，法院審酌該言詞陳述或書面陳述作成時之情況，認為
    適當者，亦得為證據；當事人、代理人或辯護人於法院調查
    證據時，知有刑事訴訟法第159 條第1 項不得為證據之情形
    ，而未於言詞辯論終結前聲明異議者，視為有前項之同意，
    同法第159 條之5 定有明文。立法意旨在於傳聞證據未經當
    事人之反對詰問予以核實，原則上先予排除；惟若當事人已
    放棄反對詰問權，於審判程序中表明同意該等傳聞證據可作
    為證據；或於言詞辯論終結前未聲明異議，基於尊重當事人
    對傳聞證據之處分權，及證據資料愈豐富，愈有助於真實發
    見之理念，且強化言詞辯論主義，使訴訟程序得以順暢進行
    ，上開傳聞證據亦均具有證據能力。查本案判決所引用具傳
    聞性質之各項證據資料，業據本院於審判期日依法踐行調查
    證據程序，被告潘素芳同意上開證據均有證據能力（本院審
    易卷第16頁），且於言詞辯論終結前亦未聲明異議，復查無
    依法應排除證據能力之情形，依上開規定，應有證據能力。
三、按犯罪事實應依證據認定之，無證據不得認定犯罪事實；不
    能證明被告犯罪或其行為不罰者，應諭知無罪之判決，刑事
    訴訟法第154 條第2 項、第301 條第1 項分別定有明文。次
    按認定不利於被告之事實，須依積極證據，苟積極證據不足
    為不利於被告事實之認定時，即應為有利於被告之認定，更
    不必有何有利之證據；又事實之認定，應憑證據，如未能發
    現相當證據，或證據不足以證明，自不能以推測或擬制之方
    法，以為裁判之基礎；另認定犯罪事實所憑之證據，雖不以
    直接證據為限，間接證據亦包括在內，然而無論直接或間接
    證據，其為訴訟上之證明，須於通常一般之人均不致有所懷
    疑，而得確信其為真實之程度者，始得據為有罪之認定（最
    高法院30年上字第816 號、40年台上字第86號、76年台上字
    第4986號判例意旨可資參照）。
四、公訴意旨認被告涉犯刑法第214 條使公務員登載不實之罪嫌
    ，無非係以被告潘素芬警詢、偵查中之供述、屏東縣高樹鄉
    戶政事務所99年8 月17日屏高戶字第0990001156號函檢附之
    宋石根之出生證明書、出生登記申請書等為主要論據。訊據
    被告固坦承與宋智偉原係夫妻關係，於91年5 月9 日與宋智
    偉離婚，並於上揭時、地持宋石根之出生證明書前往屏東縣
    高樹鄉戶政事務所辦理宋石根之出生登記，惟辯稱：因為戶
    政機關說要有生父，所以才寫宋智偉是宋石根之生父，不知
    道上開行為已觸法等詞。經查：
  (一)被告於87年1 月11日與宋智偉結婚，雙方於91年5 月9 日離
    婚，而宋石根係92年1 月19日出生，被告於同年月28日前往
    屏東縣高樹鄉戶政事務所辦理宋石根出生登記等情，有全戶
    戶籍資料查詢結果（警卷第20頁）、屏東縣高樹鄉戶政事務
    所99年8 月17日0990001156號函檢附之出生登記申請書、出
    生證明書影本（偵卷第52至54頁）、新惠生婦產科診所99年
    11月4 日檢附之宋石根出生證明書（偵卷第65、66頁）在卷
    可稽，堪認上情屬實。
  (二)按被告之自白不得作為有罪判決之唯一證據，仍應調查其他
    必要證據，以察其是否與事實相符，刑事訴訟法第156 條第
    2 項載有明文。被告於偵查中雖供陳宋石根非伊跟宋智偉所
    生之子，且宋石根已送他人收養等詞明確（偵卷第35頁）。
    惟查，被告受胎期間（宋石根）係在其與宋智偉婚姻存續中
    ，且宋石根甫於出生後不久即為被告送交他人收養，迄今仍
    查無下落，業據被告供陳明確，核與屏東縣政府衛生局99年
    11 月12 日屏衛密字第0990000493號函表示未有宋石根之預
    防接種紀錄，及其家訪追蹤表所載內容相符（偵卷第69至72
    頁），堪認被告上開所述可信。宋石根目前既查無其行蹤，
    本件即無從以科學鑑驗方式確認宋石根與宋智偉是否有親子
    血緣關係存在，而除被告上開供述，公訴人並未能提出其他
    證據證明宋石根確與宋智偉無親子血緣關係，故是否得僅憑
    被告上開陳述，遽認宋石根確與宋智偉無血緣關係，似非無
    疑。是宋石根與宋智偉血緣關係尚未釐清前，被告於辦理宋
    石根出生登記時，主觀上是否具有使公務員登載不實事項於
    其職務上所掌公文書之故意，要非無疑。
  (三)次按稱婚生子女者，謂由婚姻關係受胎而生之子女。妻之受
    胎，係在婚姻關係存續中者，推定其所生子女為婚生子女。
    前項推定，如夫妻之一方能證明妻非自夫受胎者，得提起否
    認之訴。民法第1061條、第1063條第1 項、第2 項前段分別
    定有明文（該法第1063條第2 項於96年5 月23日修正公布為
    「前項推定，夫妻之一方或子女能證明子女非為婚生子女者
    ，得提起否認之訴」）。據此，妻之受胎，如係在婚姻關係
    存續中者，即推定其所生子女為婚生子女，而受此推定之子
    女，在未提起否認子女之訴，或雖提起而未受有勝訴之確定
    判決前，該子女在法律上仍不能不認為夫之婚生子女，被告
    於此時依法定程序申報子女之出生登記，並登記其配偶為生
    父，究難認有犯罪之故意，自不成立刑法第214 條之罪（最
    高法院87年度台非字第138 號判決、96年度台非字第19號判
    決均同此見解）。又按出生，應為出生登記；登記之申請，
    由申請人以書面、言詞或網路向戶政事務所為之；出生登記
    ，以父母…為申請人；戶籍登記之申請，應於事件發生或確
    定後30日內為之；遷徙、出生…登記，經催告仍不申請者，
    戶政事務所得逕為登記，97年5 月28日修正公布前之戶籍法
    第14條、第29條第1 項、第31條第1 項、第47條第1 、3 項
    亦分別定有明文。因之，妻之受胎，如係在婚姻關係存續中
    者，即推定其所生子女為婚生子女，已如上述，而此受婚生
    推定之子女於出生後30日內，其父母亦有為其為出生登記之
    義務，縱其父母怠於為其為出生登記，戶政事務所於知悉催
    告後，亦得依職權逕為登記。
  (四)查宋石根係92年1 月19日出生，懷孕週數滿40週，有上開出
    生證明書可證，雖被告與宋智偉於91年5 月9 日離婚，然被
    告受胎（宋石根）期間顯係在被告與宋智偉婚姻存續期間，
    則被告雖認為其子宋石根之生父非宋智偉，乃係其與林德祥
    所生，惟其受胎既係在婚姻關係存續中，則在宋智偉未依民
    法第1063條第2 項之規定提起否認之訴並獲有勝訴之確定判
    決前，宋石根在法律上仍被推定為宋智偉之婚生子。再戶政
    機關僅能依法將宋石根登記為宋智偉之子，無任何裁量之權
    限，縱被告對於宋石根之生父為林德祥據實申報，亦無法使
    戶政機關為不同登記，須待法院以判決釐清婚姻關係及親子
    關係，戶政機關始能依此而為變更登記，否則上開民法有關
    規定即形同虛設（參法院74年10月18日廳刑一字第894 、89
    7 號函覆臺灣高等法院）。是以被告雖告知戶政機關人員上
    情，而使該戶政事務所之承辦公務員將該事項登載於職務上
    所掌管電腦之出生登記等相關公文書上，惟被告依法定程序
    申報宋石根之出生登記，並登記其生父為宋智偉，係屬法律
    強制推定之當然結果，非被告所能恣意變更，難認被告確有
    使公務員登載不實之故意。況被告使公務員登載於職務上所
    掌公文書之事項，既係法律強制推定之事實，與刑法第21 4
    條所謂「不實」之事項，亦屬有間，尚難以刑法第214 條之
    罪相繩。從而，本件自難逕以戶政機關之出生登記等相關公
    文書上登載宋智偉為宋石根之生父，遽予推論被告有何使公
    務員登載不實之犯行至明。
五、綜上，公訴意旨所提出之證據，尚無法使本院形成被告確有
    使公務員登載不實罪之有罪心證；此外，復查無其他積極證
    據，足資證明被告確有該當刑法第214 條規定之犯行，揆諸
    首揭說明，被告被訴使公務員登載不實之犯行，既屬不能證
    明，自應為被告無罪之諭知，以免冤抑。
據上論斷，應依刑事訴訟法第301 條第1 項，判決如主文。
本案經檢察官黃世勳到庭執行職務。
中    華    民    國   100    年    5     月    16    日
                  刑事第十一庭  法  官  林正忠
以上正本證明與原本無異。
如不服本判決應於收受判決後10日內向本院提出上訴書狀，並應
敘述具體理由。其未敘述上訴理由者，應於上訴期間屆滿後20日
內向本院補提理由書(均須按他造當事人之人數附繕本)「切勿逕
送上級法院」。
中    華    民    國  100     年    5     月    16    日
                                書記官  劉甄庭